灣高等法院高雄分院民事判決　九十二年度上易字第五０號
　　　上　訴　人　甲○○
　　　訴訟代理人　許清連律師
　　　　　　　　　林鴻駿律師
　　　　　　　　　鄭淑貞律師
　　　被　上訴人　彰化商業銀行股份有限公司東高雄分行
　　　法定代理人　乙○○
　　　訴訟代理人　丙○○
　　　　　　　　　丁○○
　　　　　　　　　董怡君
當事人間請求返還不當得利事件，上訴人對於中華民國九十二年一月九日臺灣高雄地
方法院九十一年訴字第二００七號第一審判決提起上訴，本院於九十三年一月八日辯
論終結，茲判決如下：
　　　主　　　文
上訴駁回。
第二審訴訟費用由上訴人負擔。
　　　事實及理由
一、被上訴人原法定代理人陳信吉已於九十二年十一月一日奉准退休，經被上訴人總
    行令由乙○○接任，而由被上訴人具狀聲明承受訴訟，核無不合，先予說明。
二、被上訴人起訴主張：上訴人於六十四年九月二十六日於被上訴人處寄存定期儲蓄
　　存款新台幣（下同）一百萬元，並由被上訴人出具定期儲蓄存款存單交上訴人收
　　執，依該存單約定，該筆存款於六十六年九月二十六日到期，其到期所得領取之
　　利息金額，為按本金一百萬元，以年利率百分之十二，並以二年複利計算後，計
　　應得利息為二十六萬九千七百三十元，惟因上訴人到期時並未依約提領，且被上
　　訴人於七十一年九月七日將定期存款作業方式由人工作業轉換微電腦作業，上訴
    人於八十九年四月五日解約時；逾期利息本應按八十八年十一月三日修正之「定
    期儲蓄存款逾期處理辦法」辦理，即上訴人僅得請求依「活期存款牌告利率」分
　　段計算逾期利息計四十一萬一千九百五十九元，詎因被上訴人誤算而給付逾期利
　　息九十五萬五千三百三十元，故被上訴人共溢付上訴人五十四萬三千三百七十一
　　元等情，爰依不當得利法律關係訴請上訴人給付被上訴人五十四萬三千三百七十
　　一元及自八十九年四月五日起至清償日止，按年息百分之五計算之利息之判決（
　　原判決駁回被上訴人自八十九年四月五日起至九十一年七月十日止，按年息百分
　　之五計算之利息部分，未據被上訴人聲明不服而確定）。並聲明：上訴駁回。
三、上訴人則以：上訴人受領被上訴人所給付之利息係因被上訴人履行兩造間之消費
　　寄託關係之給付義務，非無法律上原因，上訴人自無不當得利可言。又縱如被上
　　訴人主張係因伊利息計算錯誤而溢付，是其溢付即屬意思表示錯誤；然被上訴人
　　為專業之金融事業機構，以辦理存放款賺取利差為業，竟發生利息計算錯誤，顯
　　屬於自己之過失，自屬不能撤銷，縱能撤銷，惟被上訴人自給付利息迄今已逾二
　　年，方始起訴請求返還不當得利，且亦未主張撤銷，則其撤銷權亦已逾一年之除
　　斥期間而不得行使。再者，本件存款既係於六十四年定存於被上訴人，本應於六
　　十六年九月二十六日到期，是其逾期計算，自應依當時有效之財政部規定，依「
　　活期儲蓄存款利率」計息，被上訴人主張依八十八年度修正後之財政部規定，溯
　　及既往生效，於法不符，且單方有利於被上訴人，違反誠信原則，自無理由等語
　　，資為抗辯。並聲明如下：
　(一)原判決命上訴人應給付被上訴人五十四萬三千三百七十一元及自九十一年七月十
    一日起至清償日止，按年息百分之五計算之利息部分及該部分假執行之宣告均廢
    棄。
　(二)右廢棄部分，被上訴人在第一審之訴及假執行之聲明均駁回。
四、被上訴人主張：上訴人於六十四年九月二十六日於原告處寄存定期儲蓄存款一百
　　萬元，並由被上訴人出具定期儲蓄存款存單（存單號碼０一二０一六）交上訴人
　　收執，依該存單約定，該筆存款於六十六年九月二十六日到期，利率按年息百分
　　之十二，按月複利計息。上訴人到期時並未提領，嗣上訴人於八十九年四月五日
　　始辦理提領，被上訴人係給付其本金一百萬元，定期儲蓄存款複利計算利息二十
　　六萬九千七百三十元，及自六十六年九月二十六日逾期時起至七十一年九月六日
　　止之逾期利息三十三萬九千七百一十六元，及自七十一年九月七日起至提領時八
　　十九年四月五日止之逾期利息六十一萬五千六百一十四元，該二筆逾期利息，被
　　上訴人均係按活期儲蓄存款牌告利率計算，共計支付上訴人九十五萬五千三百三
　　十元之逾期利息，上開定期儲蓄存款存單背面第一項約定：「本存款到期一次淨
　　付本息，其逾期部分依政府規定計息」之事實，有被上訴人提出之儲蓄存款存單
　　、取息憑條、逾期計息計算表等為證，堪信為真。
五、又財政部准予備查之儲蓄存款逾期處理辦法自六十五年一月十三日實施，迄上訴
　　人八十九年四月五日提款時，迭經修正（六十五年一月十三日、七十年二月二日
　　、七十一年九月二十九日、七十六年五月二十八日、七十五年四月十六日、八十
　　年二月五日及八十八年十一月三日），與本件定期儲蓄存款逾期提領時利息應依
　　何利率計息相關之處理辦法，乃：六十五年一月十三日之「儲蓄存款逾期處理辦
　　法」第一條：「儲蓄存款逾期提取現款，其逾期利息按照提取日之牌告活期存款
　　利率折合日息單利計給」及第五條：「本辦法實施以前之原有存款，其逾期處理
　　辦法，仍照原核定辦法辦理」，及八十八年十一月三日修正公佈實施之「定期儲
　　蓄存款逾期處理辦法」第一條：「定期儲蓄存款逾期提款，其逾期利息按照提取
　　日之存款銀行活期存款牌告利率折合日息單利計給。但該存款到期日至提取日期
　　間，存款銀行活期存款牌告利率有調整者，應按調整之牌告利率分段計息」及第
　　五條：「本辦法施行以前之原有存款，其逾期處理辦法，適用修正後辦法及存款
　　銀行規定辦理」，有上開逾期處理辦法及中華民國銀行商業同業公會全國聯合會
　　函附卷可參。是本件首應審酌之兩造爭點乃：(一)上訴人提領時，定期儲蓄存款到
　　期後之利息應依何利率計息？(二)上訴人所受領利息九十五萬五千三百三十元部分
　　，扣除依「活期存款牌告利率」分段計算利息之四十一萬一千九百五十九元後為
    五十四萬三千三百七十一元部分，是否為不當得利﹖茲分述於後。
六、按解釋契約，固須探求當事人立約時之真意，不能拘泥於契約之文字，但契約文
　　字業已表示當事人真意，無須別事探求者，即不得反捨契約文字而更為曲解。最
　　高法院十七年上字第一一一八號判例意旨可資參照。經查，兩造於定期儲蓄存款
    存單第一條約定：「本存款到期一次淨付本息，其逾期部分依政府規定計息」，
    又「定期儲蓄存款逾期存款處理辦法」係由中華民國銀行商業同業公會全國聯合
    會訂定、修正後，送請財政部備查，此有財政部函可按（本院卷第一一九頁），
　　此外又無其他政府規定，足認兩造存單所約定之「政府規定」，應為上開送請財
　　政部備查之「定期儲蓄存款逾期處理辦法」。又上訴人於六十六年九月二十六日
　　定期存款到期時，並未提取，嗣於八十九年四月五日始提領。揆諸前開判例意旨
　　，逾期提領之利息計算方式自應適用提取當時有效施行之逾期存款處理辦法即：
　　八十八年十一月三日修正公佈之「定期儲蓄存款逾期處理辦法」所規定之利率計
　　息，亦即，依該辦法第一條規定：「定期儲蓄存款逾期提款，其逾期利息按照提
　　取日之存款銀行活期存款牌告利率折合日息單利計給。但該存款到期日至提取日
　　期間，存款銀行活期存款牌告利率有調整者，應按調整之牌告利率分段計息」及
　　第五條規定：「本辦法施行以前之原有存款，其逾期處理辦法，適用修正後辦法
　　及存款銀行規定辦理」等情為計算上訴人得請求逾期利息之依據。至上訴人雖抗
　　辯應以本件定期儲蓄存款到期時有效施行之儲蓄存款逾期處理辦法（六十五年一
　　月十三日）計算本件定期儲蓄存款逾期利息云云，惟查，上訴人逾期提領時，六
　　十五年一月十三日之儲蓄存款逾期處理辦法早已失效，且上訴人迄八十九年四月
　　五日始提取逾期利息，是其於定期儲蓄存款六十六年九月二十六日到期時，尚不
　　生逾期利息之問題，自無從適用六十五年一月十三日之「儲蓄存款逾期處理辦法
　　」。何況，兩造間之定期儲蓄存款係屬定有二年期限之消費寄託契約，依該存單
　　第一條約定，二年期滿上訴人即得請求被上訴人一次淨付本息，若逾期提取，則
　　逾期部分依政府規定計息，是本件係因上訴人到期後未及時行使權利，被上訴人
　　乃依雙方存單約定主張適用逾期提領時有效施行之政府規定即八十八年十一月三
　　日之「定期儲蓄存款逾期處理辦法」計算逾期利息，並非無據，自難認被上訴人
　　履行債務有何違反誠信原則。因此，上訴人抗辯應依六十五年一月十三日之「儲
　　蓄存款逾期處理辦法」計算逾期利息，而被上訴人適用八十八年十一月三日之「
　　定期儲蓄存款逾期處理辦法」計算逾期利息，係屬單方有利，違反誠信原則云云
　　，即無足採。
七、本件上訴人逾期得提領之利息應依八十八年十一月三日修正公佈之「定期儲蓄存
　　款逾期處理辦法第一條規定適用上訴人提領時，被上訴人銀行之活期存款牌告利
　　率分段計付，已如前述，而被上訴人卻誤依「活期儲蓄存款牌告利率」計算而溢
　　付上訴人逾期利息，屬於消費寄託契約約定外之溢付，致被上訴人受有損害，上
　　訴人受有利得，而被上訴人所為溢付之行為乃屬錯誤之物權意思表示，為非債清
　　償行為，其縱未撤銷該錯誤之物權意思表示或是撤銷權已因除斥期間經過而消滅
　　時，被上訴人仍得逕依不當得利規定訴請上訴人返還所受之不當得利。因此，上
　　訴人辯稱被上訴人係基於消費寄託法律關係給付本件利息，並非無法律上原因，
　　及利息計算錯誤屬於被上訴人自己過失不得撤銷，縱能撤銷，亦已逾除斥期間云
　　云，均無可採。
八、又按因非債清償之不當得利返還請求權之成立，債務人應消極的不知給付義務之
　　不存在，即須基於錯誤而為之給付，其給付義務不存在之知與否，以給付時為標
　　準。故被上訴人之錯誤給付基於過失與否，或是基於事實上錯誤，抑或法律上錯
　　誤，在所不問。本件被上訴人主張係因上訴人受領系爭利息後，因認被上訴人計
　　算方式過少，被上訴人乃將全案函請財政部釋示，案經財政部轉請中華民國銀行
　　商業同業公會全國聯合會解釋後，被上訴人始知本件定期儲蓄存款逾期提領之利
　　息計付方式應適用八十八年十一月三日修正之「定期儲蓄存款逾期處理辦法」第
　　一條規定之活期存款牌告利率計付之事實，為上訴人所不爭，顯見，被上訴人溢
　　付利息當時，並無民法第一百八十條第三款所謂明知無給付義務而仍為給付之情
　　事存在。因此，縱上訴人抗辯被上訴人係專業之金融事業機構，以辦理存放款，
　　賺取利差為業，竟發生計算錯誤顯屬於自己過失云云，仍無礙於被上訴人行使本
　　件非債清償（因錯誤而溢付上訴人逾期利息）之不當得利請求權。
九、上訴人雖抗辯：上訴人曾於申請書上勾選到期時「自動轉期」續存定期存款，系
    爭存款非屬逾期提領，無「定期儲蓄存款逾期處理辦理」之適用云云。但被上訴
    人否認兩造有「自動轉期」之約定，經本院命上訴人舉證證明有此約定，上訴人
    以應由被上訴人舉證為由而未舉證，上訴人此部分抗辯自無可採。
十、上訴人又抗辯：約定條款第一條所稱逾期部分依政府規定計算部分，因非上訴人
    所可預見，違反消費者保護法第十二條之規定，而不構成契約之內容云云。然查
    ，消費者保護法第十三條之規定：「契約之一般條款未經記載於定型化契約條款
    中而依正常情形顯非消費者所能預見者，該條款不構成契約之內容。」惟系爭定
　　期存款條款第一條約定逾期部分，依政府規定計息，而所謂「政府規定」係指經
　　財政部准予備查之「定期儲蓄存款逾期處理辦法」，已於前述，理由六部分明
　　，即該「政府規定」計息，並非適用被上訴人單方定訂之內部規則計息，尚難認
　　依正常情形顯非消費者所能預見，且該約定並無疑義，上訴人以該約定有疑義，
　　應為有利於上訴人之解釋而抗辯該約定不構成契約之內容云云，自無可取。
、上訴人復抗辯：其所受利益已花用而不存在，免負返還之責云云。然不當得利之
　　受領人於受領時不知無法律上之原因，於知無法律上之原因時，應將所現存之利
    益，附加利息，一併償還，民法第一百八十二條定有明文。查，所謂現存利益，
    並非指所受領利益之原形尚存者而言，利得人或因消費而得節約其本來應動用之
    費用者，其利益自屬尚存在。又關於利益返還之舉證責任，因利得人原應返還其
    所得利益之全部，自應由利得人負舉證責任。本件被上訴人既已證明其溢付利息
    五十四萬三千三百七十一元，為非債清償之不當得利，上訴人抗辯其所受利益已
    不存在云云，既未能舉證證明，自無可採，則上訴人自應返還上開溢收之利益。
十二、綜上所述，兩造間定期儲蓄存款逾期提領之利息，應依上訴人提領時之定期儲蓄
　　存款逾期處理辦法第一條規定，適用上訴人提領時，被上訴人銀行之活期存款牌
　　告利率分段計付逾期利息，從而，被上訴人依不當得利之法律關係，訴請上訴人
　　應返還溢領之五十四萬三千三百七十一元，及自起訴狀繕本送達翌日即九十一年
　　七月十一日起至清償日止，按年息百分之五計算之利息，即有理由，應予准許。
    原審就此部分，為被上訴人勝訴之判決，並為假執行之宣告，並無不合，上訴為
    無理由，應予駁回。
十三、據上論結，本件上訴無理由，依民事訴訟法第四百四十九條第一項、第七十八條
　　，判決如主文。
中　　　華　　　民　　　國　　九十三　　年　　　一　　　月　　 十五　　 日
　　　　　　　　　　　　　　　　　　　　　　　　民事第二庭
                                                    審判長法官　簡色嬌
                                                    法　　　官　沈建興
                                                    法　　　官　周慶光
正本係照原本作成。
不得上訴。
中　　　華　　　民　　　國　　九十三　　年　　　一　　　月　　 十六　　 日
                                                    法院書記官　馬蕙梅
                                                                   Ａ
